【裁判字號】    94,上,65
【裁判日期】    950908
【裁判案由】    確認土地抵押權不存在
【裁判全文】
臺灣高等法院花蓮分院民事判決            94年度上字第65號
上  訴  人  丙○○
訴訟代理人  韓邦財律師
被上訴人    乙○○
訴訟代理人  李文平律師
當事人間請求確認土地抵押權不存在事件，上訴人對於臺灣花蓮
地方法院中華民國94年11月9日94年度訴更字第2號第一審判決提
起上訴，本院於95年8月25日言詞辯論終結，判決如下：
    主  文
原判決廢棄。
被上訴人在第一審之訴駁回。
第一、二審訴訟費用由被上訴人負擔。
    事  實
甲、上訴人方面：
一、聲明：(一)原判決廢棄。(二)被上訴人在第一審之訴駁回。(三)第
    一、二審訴訟費用由被上訴人負擔。
二、陳述：除與原判決記載相同者，茲引用之外，補稱：
  (一)依法務部調查局筆跡鑑定報告，已可知系爭本票確係被上訴
    人之父張敬雲所簽發，而張敬雲與上訴人間長期以來即有借
    貸關係，其借貸方式通常是由張敬雲以電話與上訴人聯繫後
    ，上訴人即依其指示將款項匯入指定帳戶，或直接以現金交
    付，有時上訴人亦指示張明仁以其名義匯款予張敬雲。因上
    訴人不諳法律，且因對於長期借貸信用之依賴，以為有抵押
    權設定即足以保障債權，而未要求張敬雲另立借據，惟不能
    因無借據即認與張敬雲間之借貸關係不存在。
  (二)張敬雲於87年初即以投資及為子女購買房屋等為由向上訴人
    借款495萬元（預扣利息15萬元，實際交付480萬元），並提
    供土地設定抵押予上訴人，並於87年5月21日簽發5張利息支
    票，約定自87年6月16日起至87年10月16日止，每月支付4萬
    1千2百50元予上訴人。設若張敬雲未向上訴人借款，何以願
    簽發利息支票，並將土地設定抵押權予上訴人？尤其抵押權
    之設定，須張敬雲本人提供所有權狀、身分證、印鑑章及印
    鑑證明等文件，如未有借貸事實及借款之取得，張敬雲自不
    可能配合辦理、交付，足證上訴人已有交付借款予張敬雲。
  (三)張敬雲向上訴人借得495萬元後，曾交付88年間之票據予上
    訴人，惟屆期通知上訴人延票，迄89年10月，張敬雲無法還
    款，乃交付如原判決附表三、四所示之系爭5紙由北凱公司
    為發票人，合計495萬元之支票予上訴人，嗣後張敬雲稱欲
    取回如原判決附表四所示之4紙，合計380萬元之支票，乃另
    簽發如原判決附表二所示之同額之本票作為擔保，此由系爭
    本票與系爭4紙支票，最後清償日均為90年12月31日，而依
    證人甲○○之證詞可知張敬雲均在系爭支票上背書等情觀之
    ，二者顯為同一債務，其間應存在借貸關係，否則，如未借
    款，張敬雲何必於清償債務之支票背書？且於返還支票之同
    時，另行簽發本票？
  (四)依證人甲○○之證詞「…我原本是跟張敬雲借…」、「不是
    、完全是張敬雲經手的，我沒有直接向張明仁借過錢」、「
    有，這是張敬雲帶我去張明仁家…我們當場會算，北凱在張
    明仁處的票金額總和，就是跟本票上記載的金額一樣，張明
    仁的太太（即丙○○）說他們不認識北凱，只針對張敬雲，
    就要張敬雲在本票上面簽名，張敬雲說他會負責…」等語，
    可知因北凱公司以支票向張敬雲借貸，張敬雲再持北凱公司
    票向上訴人清償，惟上訴人因不認識北凱公司之人員且恐屆
    期無法兌現，故要求張敬雲須為該支票背書，且於張敬雲要
    求取回如原判決附表四所示之4紙支票時，另簽發如原判決
    附表二所示之同額之本票作為擔保。
三、證據：除援用第一審所提證據外，補提支票託收簿、甲○○
    於臺灣桃園地方法院92年度簡上字第247號93年3月2日準備
    程序筆錄為證，並聲請訊問證人甲○○。
乙、被上訴人方面：
一、聲明：(一)上訴駁回。(二)第二審訴訟費用由上訴人負擔。
二、陳述：除與原判決記載相同者，茲引用之外，補稱：
  (一)上訴人主張被上訴人之父張敬雲向其借款495萬元，但所提
    出之證據均屬匯款予張敬雲以外之第三人，或現金、支票存
    入上訴人存摺之紀錄，並無法證明彼等間有借貸關係存在。
  (二)上訴人所提出之支票託收簿上之87年6月16日及87年10月16
    日之利息總額並非4萬1千2百50元，與上訴人所稱款495萬元
    ，每月借款利息4萬1千2百50元之說法不符，且該支票託收
    簿僅記載支票存付情形，無從證明該支票係張敬雲支付借款
    之利息。
  (三)系爭本票並非被上訴人之父張敬雲所簽發，縱使認為係張敬
    雲簽發，然本票上金額及到期日之字跡，與張敬雲之簽名及
    地址欄之字跡並不相同，可見本票上金額、發票日及到期日
    均係他人偽造。另系爭5紙支票均係北凱公司簽發，並非張
    敬雲簽發，縱張敬雲曾在支票上背書，亦無法證明係張敬雲
    向上訴人借款而背書交付。況且，如原判決附表四所示之4
    紙支票，如係張敬雲為向上訴人借款而背書交付，何以支票
    退票時，上訴人竟與北凱公司協商並將支票返還北凱公司，
    而不與張敬雲協商，並將支票返還予張敬雲？
  (四)本件訴訟於原審92年11月19日92年度訴字54號言詞辯論時，
    上訴人已表明無其他證據待提出，故其嗣後再聲請傳訊甲○
    ○，其防禦方法顯已逾適當時期，且有礙訴訟終結，自不得
    為之。況本件之爭點係在於上訴人對被上訴人之父張敬雲有
    無借款債權存在，故縱認此項舉證並未逾期提出，仍未能證
    明上訴人與被上訴人之交張敬雲間有借款之合意及借款交付
    之事實，是仍無益於本件訴訟真實發現之目的。
三、證據：援用第一審所提證據。
    理  由
一、被上訴人於原審起訴主張其父張敬雲與上訴人間並不存在有
    借貸關係，故張敬雲與上訴人就如原判決附表一所示土地所
    設定之最高限額抵押權，因無擔保債權，並不存在。茲上訴
    人向原審法院聲請拍賣如原判決附表一所示土地，並經拍定
    ，惟尚未分配價款，爰提起本訴請求確認前述抵押權所擔保
    之480萬元債權不存在，及將原審91年度執字第7965號強制
    執行事件，應分配予上訴人部分之價款剔除，改分配予被上
    訴人。上訴人則以被上訴人之父張敬雲向其借款495萬元，
    除以如原判決附表一所示之土地設定最高限額抵押權480萬
    元供作擔保外，另簽發如原判決附表三、四，總額495萬元
    之支票作為借款之擔保，嗣因被上訴人之父張敬雲欲取回如
    原判決附表四所示之4紙，合計380萬元之支票，乃另簽發如
    原判決附表二所示之同額之本票作為擔保，故其與被上訴人
    之父張敬雲間確實有借貸關係存在等語資為抗辯。
二、兩造對於本件借貸關係是否存在之爭論點，在於如原判決附
    表二、三、四所示之本票、支票是否足為借貸關存在之證明
    ？按票據固為無因證券，票據債務人不得以自己與發票人或
    執票人前手間所存在之抗辯事由，對抗執票人。然發票人非
    不得以自己與執票人間所存之抗辯事由對抗執票人，此觀票
    據法第13條本文之反面解釋自明。又如發票人一旦提出其基
    礎原因關係不存在之對人抗辯，執票人自應就該基礎原因關
    係存在之積極事實，負舉證責任（最高法院87年度台上字第
    1601號判決意旨參照）。本件兩造均不爭執上訴人與張敬雲
    間，形式上為直接前後手關係，茲被上訴人以其父張敬雲與
    上訴人間之系爭本票、支票原因關係作為抗辯事由，對抗上
    訴人，於法有據，則揆諸前揭說明，自應由上訴人對於系爭
    本票、支票原因關係存在之積極事實，負舉證責任。惟民事
    訴訟與刑事訴訟中之就負有舉證責任之一方所要求之證明度
    不同，在刑事訴訟中，負責證明被告有罪之檢察官，必須就
    犯罪構成事實之存在，證明至無合理懷疑之程度，始能認為
    其舉證責任已盡，然而在民事訴訟中，負舉證責任之一方，
    茍就其主張之利己事實已為相當之證明，其舉證責任即屬已
    盡。換言之，解除其舉證責任祇須有證據之優勢即為已足，
    無須將構成要件事實之存在，證明至無合理懷疑之程度，亦
    即民事訴訟之證明度係採優勢的蓋然性證據，是被上訴人所
    提之相關間接事證，如已具有優勢之蓋然性，即應認為已盡
    其舉證責任。
三、證人甲○○於臺灣桃園地方法院92年度簡上字第247號上訴
    人之夫張明仁與被上訴人請求給付票款事件，93年3月2日準
    備程序時就該案爭執之315萬元本票，具結後證稱：「（你
    認識兩造？）我認識上訴人的父親張敬雲，張明仁本來不認
    識，後來因為我原本都有跟張敬雲借錢，結果後來我經濟出
    問題，張敬雲就帶我直接跟張明仁處理，才認識張明仁，那
    大約是在90年間的事情，張敬雲是我們北凱公司的業務經理
    ，他算是我的受僱人」、「（何時跟張敬雲借錢？）從83年
    或84年開始，一直到現在債務還沒有清楚」、「（跟張敬雲
    借錢，平均金額多少？）不一定，有幾十萬，也有上百萬元
    。目前為止還差5,921,533元，我是還給張明仁，我原本是
    跟張敬雲借錢，後來我的票沒有辦法支付，所以他（即張敬
    雲）才帶我去找張明仁」、「（你所謂跟張敬雲借錢是把票
    交給他貼現？）對，例如說我給他5百萬元的票，他只要給
    我不到票面金額的現金，但是他有跟我算利息，10萬元1個
    月算2千元的利息」、「（張敬雲有無跟你提過他借你的錢
    是從哪裡來的？）剛開始沒有，後來才講說那是他姪子張明
    仁的錢」、「（現在欠的5百多萬元是欠張明仁的錢？）因
    為我的票都在張明仁那裡，所以我只好跟張明仁處理」、「
    （這5百多萬是有一部分跟張敬雲借的，有一部分跟張明仁
    借的？）不是，完全是張敬雲經手的，我沒有直接跟張明仁
    借過錢」、「（如何支付利息？支付給誰？）支付給張敬雲
    ，例如說票面金額10萬元，票期兩個月，每月兩千元的利息
    ，張敬雲就付給我9萬6千元」、「（有無見過系爭本票？）
    有，這是張敬雲帶我去張明仁家，時間是90年10月10日，我
    們當場會算，北凱在張明仁處的票金額總和，就是跟系爭本
    票上面記載的金額一樣，是張明仁的太太說他們不認識北凱
    ，只針對張敬雲，就要張敬雲在系爭本票上面簽名，張敬雲
    說他會負責，張敬雲簽完就交給我簽。」等語明確，對其與
    張敬雲及被上訴人經會算債務後，張敬雲始與證人甲○○共
    同簽發315萬元本票，再交付予被上訴人之過程證述綦詳，
    足徵上訴人與張敬雲間，長久以來確有消費借貸關係存在。
    而系爭支票面額480萬元並非小數目，衡以被上訴人與張敬
    雲為叔姪關係，而被上訴人與北凱公司間並無特殊情誼，若
    非透過任職於北凱公司之張敬雲對外借款，再由張敬雲將該
    款項轉借北凱公司，被上訴人焉可能輕易長期將款項借貸予
    北凱公司？若非經其與張敬雲、被上訴人會算後，確認有48
    0萬元債權存在，殊無由北凱公司簽發系爭高額支票以擔保
    債務清償之理。
四、依法務部調查局筆跡鑑定報告，可知系爭本票確係被上訴人
    之父張敬雲所簽發（本院93年度上字第10號卷第129頁），
    系爭4紙支票均經張敬雲背書，惟經本院以肉眼加以辨識觀
    察結果，系爭4紙支票書寫之走勢、運筆方式及筆劃之勾勒
    、轉折等書寫習慣及態勢神韻與系爭本票極為相似，堪認屬
    於同一人所簽發，被上訴人辯稱張敬雲並未簽發系爭4紙支
    票云云，不足採信。另證人甲○○於前述準備程序筆錄時證
    稱：「張敬雲簽本票的時候我都在場，除了我自己的名字之
    外，本票上之字跡都是張敬雲寫的，支票上的簽名也是張敬
    雲所簽的。」等語，雖屬不同事件，但發票時間均屬同一時
    期，可知系爭4紙支票係甲○○、張敬雲與被上訴人會算後
    ，由北凱公司簽發，並由張敬雲在其上背書。而系爭本票之
    金額與如原判決附表四所示之4紙支票金額，同為380萬元，
    最後清償日均為90年12月31日，二者顯為同一債務，該系爭
    本票應係作為系爭4紙支票擔保之用。因此，苟張敬雲未向
    上訴人借款，張敬雲自不必於系爭支票背書，並簽發擔保系
    爭支票之系爭本票，且將土地設定抵押權予上訴人？尤其，
    抵押權之設定，須張敬雲本人提供所有權狀、身分證、印鑑
    章及印鑑證明等文件，以張敬雲當時之年齡（38年次）及資
    歷（北凱公司業務經理），若未有借貸事實及借款之取得，
    張敬雲自不可能配合辦理交付前述文件。
五、綜上，堪認上訴人之舉證已達優勢之證明程度，足認其與被
    上訴人之父張敬雲間確存有借貸關係。故上訴人為擔保該債
    權而就如原判決附表一所示土地設定之最高限額抵押權，亦
    屬有效成立。茲因張敬雲已死亡，被上訴人為其繼承人並未
    還款，上訴人向原審法院聲請拍賣如原判決附表一所示土地
    ，並分配賣得價金，自屬有理由。原審為上訴人敗訴之判決
    ，尚屬未當。上訴人上訴指摘原判決不當，為有理由，爰由
    本院予以廢棄改判，如主文第二項所示。
六、本件事證明確，兩造其餘攻擊防禦方法及請求調查之證據，
    均與本件判決結果無影響，爰無一一審究必要，附此敘明。
七、據上論結，本件上訴為有理由，依民事訴訟法第450條、第
    78 條、第463條，判決如主文。
中    華    民    國    95    年    9     月    8    日
                  審判長法  官  謝志揚
                        法  官  蔣有木
                        法  官  湯文章
以上正本係照原本作成。
如不服本判決，應於判決送達後20日內向本院提出上訴狀。未表
明上訴理由者，應於上訴後20日內向本院提出上訴理由狀 ( 須
按他造人數提出繕本)。
上訴時應提出委任律師或具有律師資格之人之委任狀；委任有律
師資格者，另應附具律師及格證書及釋明委任人與受任人有民事
訴訟法第466條之1第1項但書或第2項（詳附註）所定關係之釋明
文書影本。
                        書記官  李德霞
中    華    民    國    95    年    9     月    8    日
附註：民事訴訟法第466條之1 (第1項、第2項)：
對於第二審判決上訴，上訴人應委任律師為訴訟代理人。但上訴
人或其法定代理人具有律師資格者，不在此限。
上訴人之配偶、三親等內之血親、二親等內之姻親，或上訴人為
法人、中央或地方機關時，其所屬專任人員具有律師資格並經法
院認為適當者，亦得為第三審訴訟代理人。


司法院資訊處製作；財團法人民間司法改革基金會備份。
